臺灣高等法院臺南分院民事判決　九十二年度上字第一六一號　　Ｋ
　　　上　訴　人　丙　○　○
　　　訴訟代理人　李　孟　哲　律師
　　　複 代理 人　傅　美　櫻　律師
　　　上　訴　人　甲　○○○
　　　　　　　　　丁　○　○
　　　兼二人共同
　　　訴訟代理人　乙　○　○
右當事人間請求清償債務事件，兩造對於中華民國九十二年五月十九日臺灣臺南地方
法院第一審判決（九十年度重訴字第八一六號），分別提起上訴，本院於九十三年十
月二十六日言詞辯論終結，判決如左：
    主      文
原判決關於駁回上訴人丙○○後開第二項之訴部分廢棄。
右開廢棄部分，上訴人甲○○○、丁○○、乙○○應各再給付上訴人丙○○新臺幣柒
萬零陸佰零玖元，及上訴人甲○○○、丁○○各自民國八十八年九月二十七日起至清
償日止，上訴人乙○○自民國八十八年九月十日起至清償日，按週年利率百分之五計
算之利息。
其餘上訴駁回。
第一審訴訟費用及第二審訴訟費用關於上訴人丙○○上訴部分，均由上訴人甲○○○
、丁○○各負擔二十五分之四，上訴人乙○○負擔二十五分之二，餘由上訴人丙○○
負擔。第二審訴訟費用關於上訴人甲○○○、丁○○、乙○○上訴部分，由上訴人甲
○○○、丁○○各負擔五分之二，上訴人乙○○負擔五分之一。
    事      實
甲、上訴人丙○○方面：
一、聲明：求為判決：（一）原判決不利於上訴人丙○○部分廢棄。（二）右開廢棄
　　部分，上訴人甲○○○、丁○○應各再給付上訴人丙○○新臺幣（下同）四十四
　　萬七千三百五十八元，上訴人乙○○應再給付上訴人丙○○六十五萬五千二百三
　　十三元，及各自民國（下同）八十八年九月四日起至清償日止，按週年利率百分
　　之五計算之利息。（三）上訴人甲○○○、丁○○、乙○○之上訴駁回。（四）
　　第一審廢棄部分及第二審訴訟費用均由上訴人甲○○○、丁○○、乙○○負擔。
二、陳述：除與原判決記載事實相同者予以引用外，並補稱：
（一）原審認定上訴人丙○○主張之繼承債務、費用，有理由者有：積欠臺灣省議會
　　　之日常用品費、臺灣省合作金庫成功支庫貸款利息、被繼承人蔡介雄八十四年
　　　度綜合所得稅補繳稅款。被繼承人蔡介雄所有坐落臺南市○○段三三一號土地
　　　八十六年地價稅、被繼承人蔡介雄與蔡順中每二人各繳八十六年及八十八一人
　　　塭稅、被繼承人蔡介雄服務處及個人積欠之報費、電話費、鮮花、白布、喜幛
　　　、民進黨黨員黨費各費用、被繼承人蔡介雄所有安平漁塭貸款本金利息、給付
　　　被繼承人蔡介雄姑婆蔡足之款項。喪葬費用中之墓地工程施工費用、共計五百
　　　二十九萬八千三百八十八元，由包括上訴人丙○○在內之九位繼承人分擔結果
　　　，每人應負擔五十八萬八千七百零九元（元以下捨去，下同）。上訴人甲○○
　　　○、丁○○各以奠儀返還債權抵銷後，尚應給付上訴人丙○○三十五萬八千六
　　　百六十四元，上訴人乙○○以奠儀返還債權及地價稅款債權抵銷後，則為十五
　　　萬零七百八十九元。從而判命上訴人甲○○○、丁○○各應給付上訴人丙○○
　　　三十五萬八千六百六十四元，上訴人乙○○應給付上訴人丙○○十五萬零七百
　　　八十九元。
（二）然原審判決認定之事實與事實有如下不符之處：
    1.被繼承人蔡介雄承租臺南市○○段七七二號漁塭代辦費六千元部分：八十六年
      七月十日被繼承人蔡介雄過世後，上訴人丙○○為處理該被繼承人後續遺產事
      宜，向財政部國有財產局申辦繼承手續，惟因上訴人甲○○○、丁○○、乙○
      ○不配合，致應繳證件不齊而遭駁回，固有財政部國有財產局八十七年四月七
      日臺財產南南三字第八七六０二八五三號函足稽，然此代辦費仍係處理繼承事
      項所生之費用。嗣上訴人丙○○於八十九年十二月二十二日，與國有財產局簽
      訂該漁塭之租賃契約書，與該代辦費並不相涉，原審判決認上訴人丙○○聲請
      獨自承受該魚塭之承租權，並為此支出代辦費六千元，顯不能認屬遺產管理之
      費用，自屬誤會，此並可傳管理漁塭之何志賢作證。
    2.被繼承人蔡介雄服務處及個人積欠之費用部分：(1)通用汽車保養廠保養費一萬
      三千九百八十八元、及拖吊費六千元：原審判決認因上訴人丙○○無法證明，
      因而無法請求，惟關於保養費部分可傳該保養廠之工務經理許嘉霖作證。(2)血
      燕窩計十一萬七千七百五十元：被繼承人蔡介雄生前罹患糖尿病，平常均以中
      藥及燕窩調養，遂於八十六年六月七日、七月一日，購買血燕窩以為調養，此
      有豐田中藥行八十六年六月七日、七月一日之收據影本各一紙為證，上訴人甲
      ○○○、丁○○、乙○○既未爭執該項消費之真正，應可信為其實。又各該收
      據之買受人均載明為蔡介雄，足證該項費用係被繼承人蔡介雄生前之債務，自
      應由全體繼承人分擔。(3)未兌現之支票十六萬元：被繼承人蔡介雄生前曾購買
      佛堂上、下桌，並開立支票予為被繼承人蔡介雄整修服務處之林振勝，嗣該支
      票因被繼承人蔡介雄過世而退票，其乃以現金清償，此有支票一紙及退票理由
      單一紙為證，並據證人林振勝於原審證述綦詳。雖證人林振勝於原審陳述為被
      繼承人蔡介雄整修服務處過程時，固稱：「佛堂之傢俱是我陪同去挑．．．費
      用由其支出。」等語，然該說法並未排除支出方式為支票，原審以該證詞與上
      訴人丙○○所稱係由被繼承人蔡介雄交付該十六萬元支票，以給付價款之方式
      有所不同，恐有誤會。況系爭支票若經比對筆跡無誤，自屬被繼承人蔡介雄之
      債務，上訴人丙○○予以清償，自應由全體繼承人負擔。
    3.被繼承人蔡介雄服務處之改裝費用七十五萬八千元部分：原審判決認上訴人丙
      ○○所提之各項單據，固足以證明確為整修服務處而為支出，然該工程之各項
      支出均應於承包商完成工程或送貨時完成給付，前已敘及，是該工程款之給付
      日期亦應於八十五年六至八月間，上訴人丙○○主張於八十六年十月二十七日
      始行付款，已有扞格之處。惟系爭工程費用給付之方式，未於完成工程或送貨
      時給付，係因承包該項工程者為被繼承人蔡介雄二、三十年之老友，兩者之交
      情，凡被繼承人蔡介雄圈內友人皆知，在系爭舊屋翻新工程金額並非鉅大之情
      形下，加上雙方之交情，整個工程付款方式，如證人林振勝所言並無違常情逆
      理之處，原審未予以斟酌，有違一般經驗法則。
    4.被繼承人蔡介雄之奠儀部分：原審判決上訴人丙○○與上訴人乙○○各自取回
      其親友所給付之奠儀後，所餘二百零七萬零四百一十元，既無其餘繼承人即上
      訴人甲○○○、丁○○、及訴外人蔡忠明、蔡欣怡、蔡雨浩、蔡雨哲、蔡旻甫
      提出主張，繼承人間亦顯無任何處理之決議，應認係屬公有為宜，而由所有繼
      承人各依應繼分九分之一，分攤取得二十三萬零四十五元。惟依臺灣民間之風
      俗民情，無論是奠儀白包或係紅帖子之紅包，所受對象將來都要予以回禮，此
      項民間習慣，雖未經實定法規範，已是社會上慣行之事實，原審判決以親友間
      之禮俗往來並不具強制性，法律上似不能認為具有對價關係，顯與社會上一般
      經驗法則與論理法則有違。原審判決判奠儀部分由九位繼承人平分，則日後每
　　　次回禮時，豈不是皆要勞動九位繼承人平均分擔，再予以收齊，造成日後困擾
　　　。
    5.關於原審判決附表以上訴人丙○○無單據證明予以駁回部分：(1)師父誦經費用
      ：依照臺灣習俗，師父誦經乃係喪葬禮儀不可或缺之部分，而基於對師父之尊
      敬，誦經費用亦鮮少開立收據，原審法院以上訴人丙○○無單據證明而否認上
      訴人丙○○之請求，自有違社會一般之經驗法則與論理法則。況師父誦經費用
      自可傳喚誦經師父證之，而誦經師父上訴人丙○○已於原審當庭呈遞師父之法
      名，原審未予傳喚，逕為上訴人丙○○不利之認定，自有調查未予詳盡之違法
      。(2)訃聞印刷費用：該費用之單據雖已遺失，然可傳喚當初承包印刷之印刷廠
      老闆沈楙松證明。(3)進學國小燒庫錢、載運庫錢殘渣費用：該費用雖無單據，
      然可傳喚當初承攬殯葬事宜之葬儀社人員何國猛證明。(4)被繼承人蔡介雄服務
      處一樓通二樓樓梯間換喇叭鎖費用：緣於被繼承人蔡介雄過世治喪期間，上訴
      人甲○○○、丁○○、乙○○等人，意圖將前往二樓樓梯間之喇叭鎖關住，禁
      止上訴人丙○○與其他繼承人前往二樓休憩，故上訴人丙○○將該鎖換掉，此
      情可與上訴人甲○○○、丁○○、乙○○對質自明。
（三）次就上訴人甲○○○、丁○○、乙○○之上訴理由，答辯如下：
    1.民進黨人頭黨員費五萬一千元支票：該紙五萬一千元支票，既為兩造之被繼承
      人蔡介雄生前所簽發，則該筆票據債務於被繼承人蔡介雄死亡後，自應由繼承
      人連帶負責，上訴人甲○○○、丁○○、乙○○之主張，於法未合。
    2.給付被繼承人蔡介雄姑姑蔡足之款項四十五萬元：證人蔡足已於原審證稱：「
      我因生活困難，十多年前我三哥（即蔡介雄之父）有承諾要給我五十萬元，蔡
      介雄在世時我找他要，他也承諾要給我，但隔天就去世了。在喪葬期間，我找
      丙○○提起這件事，丙○○的太太拿給我四十五萬元。」，另證人蔡順中於原
      審亦證稱：「我母親（即蔡介雄之母）生前是有交代每人湊錢給姑媽買一塊地
      ，但因我的經濟狀況不好，所以沒有參與。」等語，皆足證上訴人丙○○所稱
      ：「我爺爺名下有一塊土地被徵收，補償費分為八份，當時說好每房要分給姑
      婆（即蔡足）四十五萬元，我爺爺有承諾姑婆房子翻修時要幫忙負擔。」乙情
      ，是兩造家族之男系子孫負有濟助蔡足之遺命，洵屬事實。而兩造之被繼承人
      蔡介雄既已承諾無償給予蔡足四十五萬元，並為蔡足所允受，則該二人間已成
      立贈與契約，贈與人蔡介雄應受贈與契約之拘束，負有依約履行之義務，此項
      義務於贈與人死亡時，自應由其繼承人包括繼承，是上訴人甲○○○、丁○○
      、乙○○主張，洵屬無據。
    3.喪葬費用：上訴人甲○○○、丁○○、乙○○主張上訴人丙○○承諾喪葬費用
      由其負責處理，此與事實不符，況依舉證責任分配原則，應由上訴人甲○○○
      、丁○○、乙○○就其主張之事實負舉證責任，上訴人甲○○○、丁○○、乙
      ○○若無法舉證以實其說，喪葬費用自應由全體繼承人負擔。
    4.上訴人甲○○○、丁○○、乙○○指上訴人丙○○之妻，於八十六年七月十日
      盜領被繼承人蔡介雄於彰化銀行之存款，業經判決確定在案，惟此乃無心之過
      ，所領取之款項亦全數用於被繼承人蔡介雄之喪葬支出。
三、證據：除引用原審立證方法外，並聲請傳訊證人何志賢、許嘉霖、林振勝、沈楙
    松、何國猛等人為證。
乙、上訴人甲○○○、丁○○、乙○○方面：
一、聲明：求為判決：（一）原判決關於上訴人甲○○○、丁○○、乙○○敗訴部分
    廢棄。(二)右廢棄部分，上訴人丙○○在第一審之訴駁回。（三）上訴人丙○○之
    上訴駁回。（四）第一、二審訴訟費用均由上訴人丙○○負擔。
二、陳述：除與原審判決記載事實相同者予以引用外，並補稱：
（一）民進黨人頭黨員費五萬一千元支票部分：該支票到期日係八十六年四月二十九
      日，黨部如未收到款項，又豈會於八十六年五月三日開立收據，且證人高松雄
      證述支票兌現日期前後不一，黨部亦不願提供相關證據證明。
（二）給付蔡足之四十五萬元部分：證人蔡足於證詞中雖指出其因生活困難，十多年
      前其三哥（即蔡介雄之父）有承諾要給付五十萬元云云；然上訴人丙○○先後
      二次供述卻不一致，先稱祖母有一筆補償金要分給四個兒子，並要求四個兒子
      須各拿出四十五萬元給蔡足，繼又稱爺爺名下有土地被徵收，補償費分為八份
      ，每房要分給蔡足四十五萬元。且十多年前之承諾，蔡足未積極向其三哥要求
      實現，豈有於被繼承人蔡介雄去世前一天提及，而於喪葬期間急著索討。況上
      訴人丙○○提出之收據係偽造而來，因證人蔡足先稱未寫收據，嗣又稱係其媳
      婦所寫，另蔡足稱四十五萬元係一次給付，上訴人丙○○卻答不出為何寫了三
      張收據。凡此足證上訴人丙○○可能與蔡足串證，詐騙上訴人甲○○○、丁○
      ○、乙○○。
（三）喪葬費用部分：上訴人甲○○○、丁○○、乙○○認原審判決，套用民法第三
      百四十三條似乎不妥，因民法對於喪葬費用並無明文規定，況子女對父母間之
      扶養及送終亦有其經濟及實際上之考量，且當初上訴人丙○○也承諾葬禮費用
      由其負責處理，故原審此部分判決顯然有誤。
（四）奠儀部分：原審判決同意上訴人乙○○及上訴人丙○○，皆可取回各自親友交
      付之奠儀，卻不同意上訴人甲○○○親友所交付之奠儀，亦有錯誤。
（五）上訴人丙○○之妻於八十六年七月十日，盜領被繼承人蔡介雄於彰化銀行之存
　　　款，業經判決確定在案，且於庭訊中供稱盜領之款項，係上訴人丙○○教唆將
　　　其用在喪葬費用，故此筆四十一萬二千元之侵占款項亦應予以扣除。
（六）綜前五項說明，上訴人丙○○仍須給付上訴人甲○○○、丁○○、乙○○一百
      萬五千七百四十九元。
（七）至血燕窩部分，上訴人丙○○稱係其購買孝順被繼承人蔡介雄，自應由其負責
      。另印訃文等皆由上訴人丙○○自己處理。
三、證據：引用原審之立證方法。
    理      由
一、上訴人丙○○起訴主張：上訴人丙○○及上訴人甲○○○、丁○○、乙○○，與
    訴外人蔡忠明、蔡欣怡、蔡雨浩、蔡雨哲、蔡旻甫，均為蔡介雄之繼承人，蔡介
    雄於八十六年七月十日死亡，其所遺留之財產及債務，應由繼承人甲○○○等九
    人平均繼承，上訴人丙○○係繼承人之一，先墊付下列被繼承人蔡介雄生前未償
    之債務、稅捐、及死後一切繼承費用：1.積欠臺灣省議會之日常用品費（八十五
    年十一月至八十六年六月止）計一萬二千零九十七元。省議會用餐費二千七百
    五十元。白布三塊及郵資二百六十五元。紅布五塊及郵資五百五十一元。
    合作社日常用品賒欠八千五百三十一元。2.臺灣省合作金庫成功支庫貸款利息九
    萬零八百一十七元。3.被繼承人蔡介雄八十四年度綜合所得稅補繳稅款一千三百
    八十六元。4.被繼承人蔡介雄所有坐落臺南市○○段三三一號土地，八十六年地
    價稅二十萬六千八百二十元。5.被繼承人蔡介雄與蔡順中每二人各繳八十六年及
    八十八年一人塭稅共十萬元。6.被繼承人蔡介雄承租臺南市○○段七七二號魚塭
    代辦費六千元。7.被繼承人蔡介雄服務處及個人積欠費用四十一萬四千八百零九
    元。通用汽車車號ＴＵ－九九九九號保養費用一萬三千九百八十八元，及拖吊
    費六千元。報費一千五百元。電話費九千八百三十四元。鮮花、白布及喜
    幛五萬四千七百三十七元。血燕窩一斤十五兩計十一萬七千七百五十元。未
    兌現支票十六萬元。民進黨黨員黨費五萬一千元。8.被繼承人蔡介雄所有安平
    魚塭貸款本金利息三十二萬零八百元。9.給付被繼承人蔡介雄姑婆蔡足之款項四
    十五萬元。10.被繼承人蔡介雄服務處改裝費用七十五萬八千元。11.喪葬費四百八
    十九萬三千四百七十七元。師父誦經費用五十四萬零六百四十二元。墓地工
    程施工費用二百五十八萬八千一百元。喪葬費雜支一百零九萬一千二百一十五
    元。葬儀費用六十三萬九千九百七十元。被繼承人蔡介雄死亡後周年前各種
    祭拜日之祭品費用三萬三千五百五十元。綜上共計代墊支出七百二十五萬四千二
    百零六元，依民法第一條、第一千一百五十條、第一千一百五十三條第一、二項
    規定，以繼承人有九人平均繼承算之，每繼承人人應分擔八十萬六千零二十二元
    。爰求為判決上訴人甲○○○、丁○○、乙○○應各給付上訴人丙○○八十萬六
    千零二十二元，及均自八十八年九月四日起至清償日止，按週年利率百分之五計
　　算之利息等語（原審判決上訴人甲○○○、丁○○各應給付上訴人丙○○三十五
　　萬八千六百六十四元，上訴人乙○○應給付上訴人丙○○十五萬零七百八十九元
　　，及上訴人甲○○○、丁○○各自八十八年九月二十七日起至清償日止，上訴人
　　乙○○自八十八年九月十日起至清償日，按週年利率百分之五計算之利息，而駁
　　回上訴人丙○○其餘請求上訴人甲○○○、丁○○各應給付四十四萬七千三百五
　　十八元、上訴人乙○○應給付六十五萬五千二百三十三元本息部分，兩造各就敗
　　訴部分提起上訴）。
二、上訴人甲○○○、丁○○、乙○○則以：
（一）上訴人丙○○所列被繼承人蔡介雄生前欠款，認應給付部分僅臺灣省議會之日
      常用品費一萬二千零九十七元、合作金庫貸款利息九萬零八百一十七元、綜合
      所得稅八十四年度補繳稅款一千三百八十六元、康樂段土地八十六年度地價稅
　　　二十萬六千八百二十元、八十六、八十八年度魚塭之塭稅十萬元、被繼承人蔡
　　　介雄服務處及個人積欠費用中之報費、電話費、鮮花白布喜幛等共六萬六千零
　　　七十一元。至其餘之魚塭稅、魚塭代辦費、汽車保養費、拖吊費、血燕窩、未
　　　兌現支票、民進黨人頭黨員費、安平魚塭貸款、服務處改裝費等費用均不應請
　　　求給付。
（二）上訴人丙○○所列被繼承人蔡介雄之喪葬費，可完全給付者僅喪葬費雜支中之
      成大醫院急救費四千一百七十七元、出殯用之遊覽車五千元、遺體靈車二萬七
      千元、小北夜市告別式用罐頭籃一千六百元。可部份給付者僅墓地工程施工費
      一百二十九萬四千零五十元部分、遺像費七千元部分、靈堂費二萬元部分、訃
　　　文費九千元部分、郵資一千七百元部分、毛巾費三千元部分、殯後宴請歸客二
　　　萬元部分、素食菜飯五千元部分、喪葬期間礦泉水、果汁一千六百元部分、冰
　　　塊三百七十元部分。至其餘有關師父誦經、法事用品費用、葬儀費用、紅包及
　　　不當費用、死亡周年前各種祭拜日之祭品等費用，因看法及信仰不同、或非喪
　　　葬絕對必要、或係過於浪費、或係各人自行祭拜，均不得請求給付。
（三）被繼承人蔡介雄過世所收受之部分奠儀，及被繼承人蔡介雄之康樂段三三一號
      土地，八十七、八十八年地價稅，均由上訴人乙○○繳納，暨上訴人丙○○之
      妻於八十六年七月十日，盜領被繼承人蔡介雄於彰化銀行之存款，均應予以扣
      抵等語，資為抗辯。
三、經查上訴人丙○○主張其與上訴人甲○○○、丁○○、乙○○，及訴外人蔡忠明
    、蔡欣怡、蔡雨浩、蔡雨哲、蔡旻甫，同為蔡介雄之繼承人，蔡介雄於八十六年
    七月十日因病過世後，其曾清償被繼承人蔡介雄生前所遺留之債務、稅捐，及給
    付喪葬、繼承等費用之事實，既為上訴人甲○○○、丁○○、乙○○所不爭執，
    並有所提出之相關憑證、資料等件為憑，固堪信實。惟上訴人丙○○另主張其所
    代為清償支出之數額共計七百二十五萬四千二百零六元，既為上訴人甲○○○、
    丁○○、乙○○所爭執，並以前揭情詞置辯，質疑其中部分給付是否屬實，部分
    給付是否過度浪費，而拒絕分擔，且又主張以對上訴人丙○○之喪葬禮金返還債
    權、地價稅分擔債權、及侵占款項返還債權抵銷，致兩造互有爭議。是本件所應
    審究者，厥為上訴人丙○○清償被繼承人蔡介雄生前所遺留之債務、稅捐，及給
    付喪葬、繼承等費用之確實必要數額，暨上訴人甲○○○、丁○○、乙○○所得
    主張抵銷之數額，各若干等情而已。茲更詳細說明如下：
（一）首按繼承人對於被繼承人之債務，負連帶責任。繼承人相互間對於被繼承人之
      債務，除另有約定外，按其應繼分比例負擔之，民法第一千一百五十三條定有
      明文。又因遺產而生之捐稅及費用，應由繼承人按其應繼分負擔之，此為繼承
　　　人間之內部關係，從而繼承人之一代他繼承人墊支上開捐稅及費用者，該墊支
　　　人得依不當得利規定向他繼承人請求返還其應負擔部分。至民法第一千一百五
　　　十條規定得向遺產中支取，並不阻止墊支人向他繼承人按其應繼分求償，尤其
　　　於遺產分割後更為顯然。至喪葬費用應如何支付，現行民法雖無明文規定，亦
　　　無解釋判例可資遵循；惟參諸奧、瑞、日、韓等外國相關民法規定，及我國多
　　　數學者多數見解，喪葬費用應解釋為繼承費用，依民法第一千一百五十條規定
　　　，由遺產中支付之。卷查上訴人丙○○起訴請求上訴人甲○○○、丁○○、乙
　　　○○分擔者，約可歸分為兩大類，一為被繼承人蔡介雄之債務，包括被繼承人
　　　蔡介雄積欠臺灣省議會之日常用品費、臺灣省合作金庫成功支庫貸款之利息、
　　　被繼承人蔡介雄八十四年度綜合所得稅補繳稅款、被繼承人蔡介雄承租魚塭之
　　　代辦費、被繼承人蔡介雄服務處及個人積欠之費用、被繼承人蔡介雄所有安平
　　　魚塭貸款本金利息、給付被繼承人蔡介雄姑姑之款項、被繼承人蔡介雄服務處
　　　改裝費用；另為繼承費用，包括被繼承人蔡介雄土地八十六年地價稅、塭稅、
　　　及喪葬費用。而揆諸前揭說明，繼承人相互間既應按其應繼分各自負擔之，是
　　　上訴人丙○○主張其先行墊支費用後，請求上訴人甲○○○、丁○○、乙○○
　　　給付應負擔之部分，洵屬有據，應予准許。至上訴人丙○○以證物二十一所主
　　　張之「父親對年（週年）過世後周年前之祭拜日祭品費用」一項，乃喪葬期間
　　　過後之祭拜費用，我國雖有先人過世一年內每月初一、十五祭拜之習俗，然相
　　　應祭品費用既非屬繼承費用，亦無繼承人應連帶負擔之法律明文規定，則上訴
　　　人丙○○以其支出該部分之祭品費用，請求其他繼承人分擔，尚屬無據，不應
　　　准許，合先敘明。
（二）次就上訴人丙○○所主張得請求其他繼承人分擔之各項支出費用數額，逐項審
      酌應否准許如次：
    (一)兩造不爭執部分：被繼承人蔡介雄積欠臺灣省議會之日常用品費一萬二千零九
　　　十七元、臺灣省合作金庫成功支庫貸款利息九萬零八百十七元、被繼承人蔡介
　　　雄八十四年度綜合所得稅補繳稅款一千三百八十六元、被繼承人蔡介雄所有康
　　　樂段三三一號土地八十六年地價稅二十萬六千八百二十元、被繼承人蔡介雄與
　　　蔡順中二人各繳八十六、八十八年一人塭稅十萬元、被繼承人蔡介雄服務處及
　　　個人積欠之報費、電話費、鮮花白布及喜幛費共六萬六千零七十一元、被繼承
　　　人蔡介雄墓地工程施工費用之半數一百二十九萬四千零五十元，總計支出一百
　　　七十七萬一千二百四十一元，既為兩造所不爭執，自應如數准許。
    (二)兩造爭執部分：
    1.被繼承人蔡介雄承租海南段七七二號魚塭之代辦費六千元：上訴人丙○○主張
      有此項費用支出，係以廣信土地登記專業代理人事務所，於八十七年八月十日
      所開具之費用明細表影本一份為據（上訴人丙○○證物六）；惟上訴人甲○○
      ○、丁○○、乙○○，則以該魚塭原為被繼承人蔡介雄與訴外人蔡順中共同向
      國有財產局承租，八十六年被繼承人蔡介雄過世後，上訴人丙○○未經其他繼
      承人同意，私自向國有財產局聲請承租，並委託土地代書代辦，事後承租不成
      ，卻又要求其他繼承人分擔代辦費，並不合理等語置辯，並提出財政部國有財
      產局八十七年四月七日臺財產南南三字第八七六０二八五三號函影本一份為憑
      。徵諸前揭國有財產局函文，其受文者載明為丙○○君，說明二則稱：「請合
      法繼承人於備齊應繳證件，申辦繼承手續，以憑核辦。」等語，足見當時僅係
      上訴人丙○○檢具相關資料提出聲請，參以該魚塭自八十六至八十八年之塭稅
      ，仍係以被繼承人蔡介雄名義續繳，及上訴人丙○○嗣於八十九年十二月二十
      二日，始與國有財產局簽訂租賃該魚塭契約，且該契約之承租人仍僅上訴人丙
      ○○與訴外人蔡順中二人，既有上訴人丙○○自行提出之國有養地租賃契約書
      影本一份存卷可佐，則上訴人甲○○○、丁○○、乙○○，抗辯上訴人丙○○
      於八十七年係以自己名義，而非所有繼承人名義聲請承租該魚塭，核屬實情。
      按繼承人有數人時，在分割遺產前，各繼承人對於遺產全部為公同共有，民法
      第一千一百五十一條定有明文，上訴人丙○○既主張上訴人甲○○○、丁○○
      、乙○○等繼承人，應分擔該魚塭自八十六至八十八年間之塭稅，足認於八十
      七年間，兩造尚未完成遺產分割，則上訴人丙○○聲請獨自承受對該魚塭之承
      租權，並為此支出代辦費六千元，顯不能認屬遺產管理之費用，上訴人丙○○
      請求上訴人甲○○○、丁○○、乙○○分擔該費用，洵無足採，不應准許。
    2.被繼承人蔡介雄服務處及個人積欠之費用：
      通用汽車保養廠保養費一萬三千九百八十八元、及拖吊費六千元部分：上訴
        人丙○○主張此部分費用之支出，係以自行書寫之明細表一份為證（上訴人
        丙○○證物七，該二筆支出項目編號為 1、27）。上訴人甲○○○、丁○○
        、乙○○，則質疑該汽車於被繼承人蔡介雄過世後，即由上訴人丙○○使用
        ，因此所生之保養費、拖吊費，不應由上訴人甲○○○、丁○○、乙○○負
        擔，且上訴人丙○○既稱該車已不堪使用，何又有保養及拖吊之問題？按當
        事人主張有利於己之事實者，就其事實有舉證之責任，民事訴訟法第二百七
        十七條前段定有明文。上訴人丙○○主張支出該二筆費用，自須舉證以實其
        說，而上訴人丙○○所提出自行書寫之明細表，既無其他單據可供佐證，上
        訴人甲○○○、丁○○、乙○○復質疑該明細表內容之真正，自無從認定該
        二筆費用是否屬實。雖證人許嘉霖在本院證稱被繼承人蔡介雄所使用之車子
        ，皆至其保養廠保養云云；然既亦另證稱因事隔已久已銷案，無資料可稽查
        有無一萬三千九百八十八元之保養費支出等語在卷，此部分費用仍屬不能證
        明。故上訴人丙○○為此保養費、拖吊費之請求，無從證明，不應准許。
      血燕窩十一萬七千七百五十元部分：上訴人丙○○主張被繼承人蔡介雄生前
        罹患糖尿病，平常均以中藥及燕窩調養，其遂於八十六年六月七日、七月一
        日，購買血燕窩為被繼承人蔡介雄調養，且此並非上訴人丙○○一人之責，
        上訴人甲○○○、丁○○、乙○○等人，亦須分擔燕窩費用云云。上訴人甲
        ○○○、丁○○、乙○○，則辯稱血燕窩係上訴人丙○○為討好被繼承人蔡
        介雄歡心所購買之物，自應由上訴人丙○○獨自承擔等語。卷查上訴人丙○
        ○購買血燕窩供被繼承人蔡介雄生前食用之情，雖據提出豐田中藥行八十六
        年六月七日、七月一日收據影本各一份為證（上訴人丙○○證物十一），且
        上訴人甲○○○、丁○○、乙○○復未爭執該消費之真正，固堪信實。又前
        揭收據之買受人雖均載明為被繼承人蔡介雄，然上訴人丙○○既自陳係其購
        買為被繼承人蔡介雄調養，自應認係上訴人丙○○所為支出，而非屬被繼承
        人蔡介雄之債務。且依民法第一千一百一十七條、一千一百一十五條第三項
        規定，受扶養權利者，以不能維持生活而無謀生能力者為限。前項無謀生能
        力之限制，於直系血親尊親屬不適用之。又負扶養義務者有數人，而其親等
        同一時，應各依其經濟能力分擔義務。兩造之被繼承人蔡介雄為臺南政壇耆
        宿，自五十七年起，七度連任臺灣省議員，政經地位崇高；再就上訴人丙○
        ○所提卷證以觀，被繼承人蔡介雄去世前，至少有臺南市○○段三三一號土
        地、車號ＴＵ－九九九九號自用小客車、與訴外人蔡順中共同承租臺南市○
        ○段七七二號國有土地作為魚塭等資產，顯非不能維持生活之人，則上訴人
        丙○○購買血燕窩供被繼承人蔡介雄食用，純屬個人孝敬父親之行為，不能
        認屬扶養給付；退步言之，縱認上訴人丙○○所為係屬扶養行為，依前開民
        法規定，扶養義務人間對於扶養給付並無連帶責任，上訴人丙○○亦無請求
        其他扶養義務人分擔之餘地。至上訴人丙○○上訴意旨，雖又主張收據之買
        受人均載明為蔡介雄，足證該項費用係被繼承人蔡介雄生前之債務，自應由
        全體繼承人分擔，且血燕窩並非上訴人丙○○所買，而係被繼承人蔡介雄交
        代他人購買云云。然該主張微論並未舉證以實其說，且如前所述，上訴人丙
        ○○於原審既表示係其購買為被繼承人蔡介雄調養等語明確（見原審卷第一
        六三頁），益足認係上訴人丙○○個人所為支出，而非屬被繼承人蔡介雄之
        債務。是上訴人丙○○請求上訴人甲○○○、丁○○、乙○○分擔其購買血
        燕窩之費用，亦屬無據，不應准許。
      未兌現支票十六萬元部分：上訴人丙○○主張被繼承人蔡介雄生前，曾購買
        佛堂上、下桌，並開立支票予為被繼承人蔡介雄整修服務處之林振勝，嗣該
        支票因被繼承人蔡介雄過世而退票，其乃以現金清償，並提出支票、退票理
        由單各影本一紙為證（上訴人丙○○證物十二）。上訴人甲○○○、丁○○
        、乙○○，則否認有該筆票款之支出。卷查上訴人丙○○主張代為支付被繼
        承人蔡介雄生前所簽發面額十六萬元支票債務，固據提出該支票及退票理由
        單影本，堪認該支票之持票人曾於退票後，以該支票向上訴人丙○○求償之
        事實。然上訴人丙○○所稱該支票，係為支付被繼承人蔡介雄所購買之佛堂
        上、下桌乙節，微論已無相關單據可供佐證，且證人林振勝在原審為被繼承
        人蔡介雄整修服務處過程作證時，所證稱：「佛堂之傢具是我陪同去挑．．
        ．費用由其支出。」云云，亦與上訴人丙○○所主張係由被繼承人蔡介雄交
        付該十六萬元支票，為給付價款之方式不同。再參諸證人林振勝嗣在本院所
        證稱：「買上、下桌佛具是我與丙○○一起去買的沒錯，至於金額多少我忘
        記了，錢是誰付的我也忘記了，應該是丙○○付的沒有錯。」等語，既因已
        忘記實情，而以推測之詞判定係上訴人丙○○所付，亦不足為上訴人丙○○
        有利之認定。至上訴人丙○○另提出其設在中國信託商業銀行臺南分行帳戶
        之存摺影本，於八十六年十月十七日，雖有現金二十萬元之提領記錄，然該
        提領金額既與支票面額十六萬元不符，亦無從據以判斷確為支付系爭支票之
        票款而為提領。另上訴人丙○○上訴意旨，雖以證人林振勝於原審之證詞，
        並未排除支出方式為支票，且系爭支票若經比對筆跡無誤，自屬被繼承人之
        債務，上訴人丙○○予以清償，自應由全體繼承人負擔云云；惟上訴人丙○
        ○所提前揭存摺之提領紀錄，既與系爭支票面額不符，復無其他付款之確切
        證據，仍難認系爭支票債務係上訴人丙○○所清償。是上訴人丙○○是否已
        經清償系爭支票債務，依上訴人丙○○所提證據尚無從認定，仍應認此部份
        主張為無理由，不應准許。
      民進黨人頭黨員費五萬一千元支票部分：上訴人丙○○主張被繼承人蔡介雄
        生前為支付人頭黨員費，曾開立面額五萬一千元支票一紙予民進黨臺南市黨
        部，嗣因被繼承人蔡介雄過世，該支票無法兌領，其乃以現金給付該票款，
        並提出支票、現金收入傳票、民進黨臺南市黨部收據各影本一紙為證（上訴
        人丙○○證物十三）。上訴人甲○○○、丁○○、乙○○，則辯稱系爭支票
        係作為支付人頭黨員之用，被繼承人蔡介雄在世時，因須人頭黨員來爭取提
        名，過世後因上訴人丙○○仍續從政，始有人頭黨員之需求，該筆費用乃上
        訴人丙○○自行支出，不應由上訴人甲○○○、丁○○、乙○○分擔等語。
        惟查證人即八十六年間民進黨臺南市黨部執行長高松雄，在原審已證稱：該
        支票乃蔡介雄繳交黨員費之用，因黨部承辦小姐將該支票夾在文件中，約一
        年後才發現該支票，遂於蔡介雄過世後約一、二個月（即八十六年八、九月
        間），向上訴人丙○○要這筆黨員費等語，經核與當時任臺南市黨部財務長
        之證人鄭文欽，在原審所證述之情節相符；雖對照上訴人丙○○所提出之民
        進黨臺南市黨部收據，足認該紙支票之交付日期為八十六年五月三日，而證
        人高松雄所稱向上訴人丙○○請領票款之日期為同年八、九月間，顯無「將
        支票夾在文件中一年」之事實。惟經原審向華南商業銀行臺南銀行調閱該黨
        部帳戶，則於八十六年五月間，確無該紙支票之存入記錄；再參諸八十六年
        距今已近五年，證人高松雄對此事之記憶有所模糊，應可理解，堪認證人高
        松雄前揭證詞有關時間上之錯誤，尚不影響其證明力，且足認定上訴人丙○
        ○確有給付該五萬一千元票款之事實。按繼承人對於被繼承人之債務，負連
        帶責任，民法第一千一百五十三條第一項定有明文，該紙五萬一千元支票，
        既為被繼承人蔡介雄生前所簽發，則該筆票據債務於被繼承人蔡介雄死亡後
        ，自應由全體繼承人連帶負責；上訴人甲○○○、丁○○、乙○○，爭執被
        繼承人蔡介雄過世後，已無人頭黨員之需求，該筆黨員費支出，應由仍從政
        之上訴人丙○○自行負擔云者，要無足採。另上訴人甲○○○、丁○○、乙
        ○○上訴意旨，雖又抗辯系爭支票到期日為八十六年四月二十九日，黨部如
        未收到款項，又豈會於八十六年五月三日開立收據，且證人高松雄證述支票
　　　　兌現日期出現前後不一，黨部亦不願提供相關證據證明云云。惟如前述，關
　　　　於黨部向上訴人丙○○要此筆黨員費乙情，既經證人高松雄、鄭文欽所述相
　　　　符，足見上訴人丙○○確有支付該筆票據債務，仍無法推翻黨部有收到該筆
　　　　黨員費之事實，而為上訴人甲○○○、丁○○、乙○○有利之證明。是上訴
　　　　人丙○○主張此部分票款，係屬被繼承人蔡介雄之債務，應由繼承人分擔，
　　　　洵屬有據，應予准許。
      被繼承人蔡介雄所有安平魚塭貸款本息三十二萬零八百元部分：上訴人丙○
        ○主張清償被繼承人蔡介雄貸款本息三十二萬零八百元，係以臺灣土地銀行
        臺南分行利息收據影本二紙為證（上訴人丙○○證物十四）。上訴人甲○○
        ○、丁○○、乙○○，則以被繼承人蔡介雄之財產中並無「安平魚塭」，何
        來貸款等語相抗。惟經原審函詢臺灣土地銀行臺南分行結果，據覆稱：「蔡
        介雄君於八十年十二月二十四日，向本行借款新臺幣一百五十萬元整，期限
        七年．．．皆以現金繳納，至八十七年十二月二十四日全部清償完畢。」等
        語，既有該行九十一年七月四日南放字第九一００九一六號函、及所附放款
        帳卡在卷足稽，則上訴人甲○○○、丁○○、乙○○，抗辯被繼承人蔡介雄
        並無該項貸款云者，已無足取。且上訴人丙○○既已提出該分行利息收據影
        本二紙為證，亦足證上訴人丙○○確有清償本息之事實。另依臺灣土地銀行
        臺南分行放款帳卡所載，蔡介雄過世後，該筆貸款已於八十六年十二月二十
        四日、八十七年六月二十四日、十二月二十四日清償完畢銷戶，且前揭三次
        清償金額分別為十萬七千二百元、十萬七千二百元、十萬六千四百元，合計
        為三十二萬零八百元，亦與上訴人丙○○所主張清償之情節相符。足見上訴
        人丙○○主張此部分還款本息，係屬被繼承人蔡介雄之債務，應由繼承人分
        擔，洵屬有據，應予准許。
      給付被繼承人蔡介雄姑姑蔡足之款項四十五萬元部分：上訴人丙○○主張其
        祖母生前因有一筆土地補償金，要分給包括被繼承人蔡介雄在內之四個兒子
        ，但要求其四子應每人拿出四十五萬元給其妹妹蔡足，上訴人丙○○已依被
        繼承人蔡介雄生前指示，給付四十五萬元予姑婆蔡足，該筆費用應由上訴人
        甲○○○、丁○○、乙○○分擔，並提出由蔡足簽署之收據影本三紙為證（
        上訴人丙○○證物十五）。上訴人甲○○○、丁○○、乙○○，則辯稱被繼
        承人蔡介雄並無應給付姑婆蔡足該筆款項之遺命，且依證人即兩造之叔叔蔡
        順中所述，該筆款項本須視經濟狀況而定，蔡順中即未給付，上訴人丙○○
        自行給付，不應由上訴人甲○○○、丁○○、乙○○分擔等語。卷查上訴人
        丙○○所提出之收據影本三紙，經原審提示證人蔡足辨識結果，原先稱未曾
        簽收該收據，亦未在該收據上蓋指印，且證人蔡足自陳不識字，經原審命當
        庭書寫自己姓名，與前揭收據之「蔡足」簽名進行比對，二者亦顯然不相符
        合；嗣經上訴人丙○○陳稱前揭收據係經律師建議，事後請證人蔡足補簽名
        後，證人蔡足始證稱：「事後的確有補簽收據。名字是我叫媳婦寫的，是否
        有按指印忘了。」等語，固堪認上訴人丙○○所提出之收據三紙，乃事後為
        向上訴人甲○○○、丁○○、乙○○請求分擔始製作，不能作為是否確有給
        付四十五萬元予證人蔡足之依據。惟證人蔡足在原審陳述上訴人丙○○給付
        該筆款項之緣由，所證稱：「我因生活困難，十多年前我三哥（即蔡介雄之
        父）有承諾要給我五十萬元，蔡介雄在世時我找他要，他也承諾要給我，但
        隔天就去世了。在喪葬期間，我找上訴人丙○○提起這件事，上訴人丙○○
        的太太拿給我四十五萬元」等語，既與證人蔡順中在原審所證稱：「我母親
        （即蔡介雄之母）生前是有交代每人湊錢給姑媽買一塊地，但因我的經濟狀
        況不好，所以沒有參與。」等語，及上訴人丙○○在原審補充說明：「我爺
        爺名下有一塊土地被徵收，補償費分為八份，當時說好每房要分給姑婆（蔡
        足）四十五萬元，我爺爺有承諾姑婆房子翻修時要幫忙負擔。」等語大致相
        符，堪認兩造家族之男系子孫，負有濟助證人蔡足之遺命無訛。雖證人蔡足
        所陳被繼承人蔡介雄之父承諾將給付五十萬元後，十餘年間未曾積極催討，
　　　　卻恰巧於被繼承人蔡介雄過世之前一日，始向被繼承人蔡介雄催討，且所催
　　　　討之金額仍未更動，而無視此期間幣值之變動等情，頗有悖於常情之處；然
　　　　上訴人甲○○○、丁○○、乙○○，既未提出積極反證，僅空言質疑證人蔡
　　　　足之證詞，寧認證人蔡足所證係屬實情，而足資為被繼承人蔡介雄確有承諾
　　　　贈與蔡足四十五萬元之情事。且按稱贈與者，謂當事人約定，一方以自己之
　　　　財產無償給與他方，他方允受之契約，民法第四百零六條定有明文。兩造之
　　　　被繼承人蔡介雄既已承諾無償給予蔡足四十五萬元，並為蔡足允受，則該二
　　　　人間已成立贈與契約，贈與人蔡介雄應受贈與契約之拘束，而負有依約履行
　　　　之義務，此項義務於贈與人死亡時，仍應由其繼承人包括繼承，是上訴人甲
　　　　○○○、丁○○、乙○○主張該筆四十五萬元，係上訴人丙○○自行給付，
　　　　不應要求其等分擔云者，當無可取。至上訴人甲○○○、丁○○、乙○○上
　　　　訴意旨，認上訴人丙○○可能與蔡足串證詐騙，及上訴人甲○○○、丁○○
　　　　、乙○○，現經濟情況不好可為窮困抗辯二節，因串證詐騙云者純屬片面推
　　　　測之詞，另窮困抗辯云者亦未立證以實其說，均不足為上訴人甲○○○、丁
　　　　○○、乙○○有利之證明。從而上訴人丙○○主張給付蔡足之此部分款項，
　　　　係屬被繼承人蔡介雄之債務，應由繼承人分擔，洵屬有據，亦應准許。
      被繼承人蔡介雄服務處改裝費用七十五萬八千元部分：上訴人丙○○主張被
        繼承人蔡介雄，於八十五年七至十二月間，委託林振勝對其設在臺南市○○
        路之服務處進行整修，共計支出七十五萬八千元，並提出自行書寫之明細表
        二份、估價單等各類單據十八紙為證（上訴人丙○○證物十六）。上訴人甲
        ○○○、丁○○、乙○○，固不爭執被繼承人蔡介雄前開服務處有整修之事
        實，惟辯稱該服務處之整修於八十五年八月即已完工，與被繼承人蔡介雄過
        世日期相差甚遠，卻迄被繼承人蔡介雄過世後始給付整修工程款，上訴人丙
        ○○要求分擔該筆費用顯有詐騙之嫌等語。卷查系爭整修工程之進行與工程
        款之給付，雖據證人即負責該服務處整修之林振勝在原審證稱：「大約是八
        十六年四、五月間（承攬蔡介雄之服務處整修），整修房間、天花板、牆面
        等，約二個月期間，有購置房間床頭櫃等，．．．蔡介雄在生前有拿七十萬
        給我，裝修近尾聲時，又有七十餘萬元尾款是丙○○在蔡介雄過世後拿給我
        ，時間已不記得。」、「工程期間我沒有開估價單給他，因他全權委託我。
        」、「我是請下手梁展榮處理整修事宜，處理好幾個月，現場是估到哪裡做
        到哪裡，完工後才一次請領，共請領七十多萬元，上訴人丙○○拿現金給我
        ，我再拿給梁展榮去發落．．．工程款已清償，何時給付忘掉了。」等語。
        惟證人林振勝前揭證詞所陳施工期間，微論已與上訴人丙○○所主張及前揭
        單據所載均有出入；且就上訴人丙○○所提之單據規格均不相符觀之，該服
        務處整修工程顯係區分各細部工程，分別委託不同承包商施作，又依交易慣
        例，各承包商就其承作部分完工後，定作人類皆以現金或支票給付該部分工
        程款，證人林振勝證稱係向上訴人丙○○一次請領工程款後，再由下手梁展
        榮分別給付各承包商，亦與常情似有未合；再參之上訴人丙○○所提證明以
        現金給付該七十五萬八千元之臺南市第三信用合作社存摺影本，上載上訴人
        丙○○提領本工程款八十萬元現金之日期為八十六年十月二十七日，亦足認
        證人林振勝所稱交付各下包商工程款、貨款之日期，亦應在該日之後，則本
        件由證人林振勝所負責之整修工程，竟於完工超過一年之後始行付款！其悖
        於情理，昭然若揭，是證人林振勝所證稱施工日期、付款方式，均難認屬實
        情。次查上訴人丙○○所提之各項單據，固足證明確為整修服務處而為支出
        ，然該工程之各項支出均應於承包商完成工程或送貨時完成給付，前已敘及
        ，是該工程款之給付日期，亦應於八十五年六至八月間，上訴人丙○○主張
        於八十六年十月二十七日始行付款，亦有扞格；況該存摺所載八十萬元之提
        領，是否即為支付本工程款項，復猶待斟酌，是上訴人丙○○主張於被繼承
        人蔡介雄死後，代為清償服務處之整修工程款等情，應屬無法證明。至上訴
        人丙○○上訴意旨，以系爭工程費用給付方式之所以未於完成工程或送貨時
        給付，係因承包該項工程者為被繼承人蔡介雄二、三十年之老友，兩者之交
        情，凡被繼承人蔡介雄圈內友人皆知，且系爭舊屋翻新工程金額並非鉅大之
        情形下，整個工程付款方式，如證人林振勝所言並無違情逆理乙節，因如前
        所述，承包商有多位，且各承包商並非皆與被繼承人蔡介雄有深厚之交情，
        是上訴人丙○○此部分之主張，仍與經驗法則有違，難予採信。從而上訴人
        丙○○請求上訴人甲○○○、丁○○、乙○○，分擔此部分服務處改裝費用
        ，洵屬無據，不應准許。
      喪葬費四百八十九萬三千四百七十七元部分：上訴人丙○○主張被繼承人蔡
        介雄過世後，共支出前揭數額之各項喪葬費用，並提出明細表六份、各式收
        據一百五十七份影本為證。上訴人甲○○○、丁○○、乙○○，固不否認上
        訴人丙○○有支付喪葬費用之事實，惟辯稱上訴人丙○○本自陳願承擔所有
        喪葬費用，事後再行起訴請求上訴人甲○○○、丁○○、乙○○分擔，已不
        合理；且另主張除被繼承人蔡介雄在成大醫院之急救費用、出殯載運親友之
        遊覽車費用、載運遺體靈車費用、載運罐頭籃至小北夜市佈置告別式場之費
        用共計三萬七千七百七十七元，及因被繼承人蔡介雄係與上訴人丙○○之祖
        父合葬，墓地及工程施工費用之半數計一百二十九萬四千零五十元，已為被
        繼承人蔡介雄之其他兄弟分擔，上訴人丙○○不應請求，所餘半數同意給付
        外，其餘喪葬費用部分，或有非必要或有鋪張浪費者，上訴人甲○○○、丁
        ○○、乙○○認僅應給付六萬七千六百七十元，總計上訴人甲○○○、丁○
        ○、乙○○同意給付者，僅為一百三十九萬九千四百九十七元等語。卷查證
        人即上訴人丙○○叔父蔡順中，對於上訴人甲○○○、丁○○、乙○○所爭
        執之墓地問題，既已在原審證稱：「蔡介雄的墳地由丙○○出的，金額不清
        楚。我父親的舊墳地原來是我們兄弟一同負擔，移到八德新墳地時，我即未
        一同負擔。」、「我大哥找人去看風水，認應該搬遷（到八德）。我有三個
        兄弟及三個姊姊。我姊姊沒有負擔我父親的新墳費用，其他的兄弟應該有。
        」等語甚詳，足認被繼承人蔡介雄之兄弟確有負擔新墳費用之事實，上訴人
        甲○○○、丁○○、乙○○主張墓地施工費用之半數已為各該人等負擔，上
        訴人丙○○不得再行請求等語，自堪採信。次按債權人向債務人表示免除其
        債務之意思者，債之關係消滅，民法第三百四十三條定有明文，而債權人欲
        為債務免除之意思表示時，須以債權已經存在為前提，自不待言。本件上訴
        人甲○○○、丁○○、乙○○主張上訴人丙○○於喪葬期間，曾向其等表示
        因抽中電台頻道，可轉賣獲利四千萬元，喪葬費用均由其處理等情，上訴人
        丙○○固未予爭執，然斯時被繼承人蔡介雄之殯葬事宜既仍在進行中，若有
        債權債務關係發生，亦應存在於供給殯葬相關物品、服務者與全體被繼承人
        之間，須俟上訴人丙○○代他繼承人清償前開債務後，始取得對其他繼承人
        請求償還各自分擔費用之債權。而據上訴人甲○○○、丁○○、乙○○所述
        ，上訴人丙○○對於其他繼承人分擔喪葬費用之債權既尚未發生，自亦無免
        除該分擔債務之可能，是上訴人丙○○自願承擔於先，又反悔求償於後之行
        為，依法尚未生債務免除之效果，上訴人甲○○○、丁○○、乙○○據此主
        張不應分擔云云，應無足取。又按本件上訴人丙○○係基於不當得利之法律
        關係，請求上訴人甲○○○、丁○○、乙○○分擔已支出之繼承債務、費用
        ，則法院所應審查者，僅在於上訴人丙○○是否確有相關債務之清償、費用
        之支出等事實，至於該支出特別是喪葬費用部份是否必要，則非法院所應審
        酌者，上訴人甲○○○、丁○○、乙○○認上訴人丙○○於喪葬儀式過度鋪
        張，主張扣除非必要費用云云，亦非足採。惟因上訴人丙○○主張已支出之
        喪葬費用中，如本判決附表所示部份（另含被繼承人蔡介雄服務處一樓通二
        樓樓梯間於喪葬期間換喇叭鎖之費用），或因未有單據，或雖有單據，然因
        並無收受人之簽章，無從判斷是否屬實，或單據數額有所不符，應扣除不相
        符合部分，或有重複計算，雖就其所載項目以觀，尚符民俗風情所需，可認
        確有該項費用，然既無從依單據檢核實際支出費用數額，尚不能予以准許外
        。其餘包括經核對單據相符、及雖無單據然參諸民間習俗，對喪葬事宜本諸
        多忌諱，喪家為此給付紅包予參與葬儀或因此受影響者，亦屬常見，且一般
        於此情形下收受紅包者，均無開立收據習俗之紅包支出部分，業據原審核准
        之項目數額外。另原判決附表所列原不准許之師父誦經費用五十四萬零六百
        四十二元部分，依照臺灣習俗，師父誦經係喪葬禮儀不可或缺之部分，且基
        於對師父之尊敬，誦經費用亦鮮少開立收據，原審以上訴人丙○○無單據證
        明而否認上訴人丙○○之請求，微論已違社會一般之經驗法則與論理法則，
        況上訴人甲○○○、丁○○、乙○○，在本院亦不爭執有請師父誦經之事實
        ，並表示毋庸再傳訊師父作證在卷，是該誦經費用亦應如數准許之；又原判
        決附表所列原不准許之喪葬期間各項雜支有關訃文印刷費用八萬八千四百四
        十元部分、進學國小燒庫錢載運庫錢殘渣費用六千四百元部分，既亦分別經
        證人即各該業者沈楙松、何國猛在本院結證無訛，並據提出估價單、及收據
        各影本一份存卷為證，亦應如數併予准許。綜此喪葬費用應予准許者，共為
        三百三十四萬零八百二十九元，其逾此部分之請求，則不應准許。
      綜上所述，上訴人丙○○可請求上訴人甲○○○、丁○○、乙○○等繼承人
        分擔之繼承債務與費用，合計為五百九十三萬三千八百七十元（不爭執部份
        一百七十七萬一千二百四十一元＋民進黨人頭黨員費五萬一千元＋安平魚塭
        貸款本息三十二萬零八百元＋給付蔡介雄姑姑蔡足四十五萬元＋喪葬費用三
        百三十四萬零八百二十九元）。
（三）又上訴人甲○○○、丁○○、乙○○，另主張被繼承人蔡介雄過世後，共計收
      受親友所交付之奠儀二百四十七萬七千八百一十元，扣除上訴人丙○○自身親
      友所交付之二十五萬零八百元，其餘應分別返還上訴人乙○○十五萬六千六百
      元、及上訴人甲○○○二百零七萬零四百一十元；又上訴人乙○○代全體繼承
      人，給付被繼承人蔡介雄所有坐落臺南市○○段三三一號土地，於八十七、八
      十八年度之地價稅共四十六萬一千四百八十二元（含滯納金三萬二千一百九十
      六元），上訴人丙○○亦應共同分擔二情。上訴人丙○○雖不爭執有收受前開
      數額奠儀之事實，然主張被繼承人蔡介雄過世後，親友間婚喪喜慶之禮俗往來
      均由其負責，該筆奠儀亦應由其收受統籌處理等語。惟按二人互負債務，而其
      給付種類相同，並均屆清償期者，各得以其債務，與他方之債務，互為抵銷，
      民法第三百三十四條前段定有明文。又按奠儀之法律性質，雖未經實定法規範
      或相關實務見解說明，然依民間習慣，可認係給付者基於與死者本人或其繼承
      人間之人際關連，所為具禮儀性質之金錢給付，收受者於給付者日後另有婚喪
      喜慶之時，則常以不低於原收受金額之紅包或奠儀回禮；至喪家收受奠儀後之
      處理方式，一般均係繼承人先各自將其親友所交付之奠儀取回，所餘部份則視
      為公有，由繼承人依應繼分分攤或合意處理之。本件上訴人甲○○○、丁○○
      、乙○○，以得取回之奠儀及上訴人丙○○亦應分擔之八十七、八十八年地價
      稅款主張抵銷，揆諸前揭說明，自屬有據，應予准許。至得抵銷之數額，則審
      酌如下：
    (一)奠儀部分：上訴人丙○○對於上訴人甲○○○、丁○○、乙○○所主張共收受
      二百四十七萬七千八百一十元之奠儀，其中屬上訴人丙○○自身親友部份為八
      十二筆，共二十五萬零八百元，屬上訴人乙○○親友部份為二十三筆，共十五
      萬六千六百元，既均未予爭執，自堪信實。至上訴人丙○○雖以被繼承人蔡介
      雄過世後，親友間之禮俗往來均係由其負責，主張上開奠儀應由其收受；然親
      友間禮俗往來本無強制性，法律上似不能認為具有對價關係，上訴人丙○○以
      該奠儀必須作為日後「返還」原給付者之準備，因此拒絕交付上訴人甲○○○
      、丁○○、乙○○之論點，已無可取；況並非所有給付者均係基於與被繼承人
      蔡介雄或上訴人丙○○個人間之關係而交付奠儀，上訴人甲○○○、丁○○、
      乙○○主張應各自取回親友所給付之奠儀，自屬有理。至上訴人丙○○與上訴
      人乙○○各自取回其親友所給付之奠儀後，所餘二百零七萬零四百一十元，既
      無其餘繼承人即上訴人甲○○○、丁○○，及訴外人蔡忠明、蔡欣怡、蔡雨浩
      、蔡雨哲、蔡旻甫出面主張，各該繼承人間亦顯無任何處理之決議，應認係屬
      公有為宜，而由所有繼承人各依應繼分九分之一，分攤取得二十三萬零四十五
      元，上訴人乙○○主張該部分應由上訴人甲○○○全部取得，亦無可取。故上
      訴人甲○○○、丁○○對於上訴人丙○○均得主張抵銷二十三萬零四十五元之
      奠儀返還債權，另上訴人乙○○則得主張抵銷三十八萬六千六百四十五元。至
      上訴人丙○○上訴意旨，認奠儀部分由九位繼承人平分，造成日後回禮困擾；
      上訴人甲○○○、丁○○、乙○○上訴意旨，主張原審判決不同意上訴人甲○
      ○○取回其親友交付之奠儀，有所違誤各節。因日後回禮事宜，宜由兩造商討
      ，與本案係屬二事，況如前述，上訴人丙○○、乙○○取回其親友所給付奠儀
      後，所餘奠儀由上訴人甲○○○全部取得，對其他繼承人亦難謂公平，故此部
      分上訴意旨，仍無足取。
    (二)地價稅部份：上訴人乙○○主張代為給付被繼承人蔡介雄所有前揭土地之八十
      七、八十八年度地價稅，已據提出臺南市稅捐稽徵處八十八年地價稅繳款書、
      原審法院財務法庭催繳通知書各影本為證，上訴人丙○○對此復未爭執，堪認
      屬實。按因遺產而生之稅捐，繼承人按其應繼分比例負擔之，而墊支者復得依
      不當得利之法律關係，向他繼承人請求返還應負擔部份，前已敘明，本件上訴
      人乙○○既有清償該二筆地價稅款之事實，其主張上訴人丙○○應返還九分之
      一分擔部分五萬一千二百七十五元，亦屬有據，是上訴人乙○○就此部份債權
      主張抵銷，亦應准許。
    (三)至上訴人甲○○○、丁○○、乙○○上訴意旨，主張上訴人丙○○之妻，領
      被繼承人蔡介雄彰化銀行存款四十一萬二千元部分，亦得抵銷部分。因其侵權
      行為人係上訴人丙○○之妻，而非上訴人丙○○本人，則不論該領之款項如
      何使用，所得請求賠償之債務人係上訴人丙○○之妻，上訴人甲○○○、丁○
      ○、乙○○，對上訴人丙○○並無該賠償債權而得主張抵銷，併此敘明。
四、綜上各情，本件上訴人丙○○代為支出之繼承債務、費用，共計五百九十三萬三
    千八百七十元，由包括上訴人丙○○在內之九位繼承人平均分擔結果，每人應負
    擔六十五萬九千三百十八元。上訴人甲○○○、丁○○各以前揭二十三萬零四十
    五元之奠儀返還債權抵銷後，尚各應給付上訴人丙○○四十二萬九千二百七十三
    元；而上訴人乙○○以前揭三十八萬六千六百四十五元奠儀返還債權，及前揭五
    萬一千二百七十五元地價稅款債權抵銷後，尚應給付上訴人丙○○二十二萬一千
    三百九十八元。從而上訴人丙○○基於不當得利之法律關係，請求上訴人甲○○
    ○、丁○○各應給付四十二萬九千二百七十三元，上訴人乙○○應給付二十二萬
    一千三百九十八元，為有理由，應予准許。其餘逾此部份之請求，則無理由，應
    予駁回。
五、末按給付有確定期限者，債務人自期限屆滿時起，負遲延責任。給付無確定期限
    者，債務人於債權人得請求給付時，經其催告而未為給付，自受催告時起，負遲
    延責任，民法第二百二十九條第一、二項，分別定有明文。又遲延之債務，以支
    付金錢為標的者，債權人得請求依法定利率計算之遲延利息。但約定利率較高者
    ，仍從其約定利率；而應付利息之債務，其利率未經約定，亦無法律可據者，週
    年利率為百分之五，亦為同法第二百三十三條第一項、及第二百零三條所明定。
    卷查上訴人丙○○請求上訴人甲○○○、丁○○、乙○○返還應分擔之繼承債務
    及費用，就前開有理由部分之金額，並未定有給付之期限，而係於八十八年九月
    四日，以存證信函催告包含上訴人甲○○○、丁○○、乙○○在內之其他繼承人
    ，於文到五日內給付，上訴人甲○○○、丁○○均於八十八年九月二十二日，上
    訴人乙○○則於同年九月五日，分別收受該存證信函，既有該存證信函及送達回
    執影本，附於原審九十年度促字第二五０五三號支付命令卷內足稽，則依上訴人
    丙○○催告之內容，上訴人甲○○○、丁○○應於八十八年九月二十六日，上訴
    人乙○○應於同年九月九日前清償。上訴人甲○○○、丁○○自八十八年九月二
    十七日起，上訴人乙○○自同年九月十日起，應負遲延責任。從而上訴人丙○○
    主張上訴人甲○○○、丁○○自八十八年九月二十七日起，上訴人乙○○自同年
    九月十日起，各至清償日止，應按週年利率百分之五計算之遲延利息，亦屬有據
    ，應併予准許。逾此部份之請求，則無理由，不應准許。
六、原審判命上訴人甲○○○、丁○○各應給付上訴人丙○○三十五萬八千六百六十
    四元，及自八十八年九月二十七日起至清償日止，按週年利率百分之五計算之利
    息；及判命上訴人乙○○應給付上訴人丙○○十五萬零七百八十九元，及自八十
    八年九月十日起至清償日止，按週年利率百分之五計算之利息，固無不合。惟就
    其餘上訴人甲○○○、丁○○、乙○○各應再給付上訴人丙○○七萬零六百零九
    元及法定遲延利息部分，為上訴人丙○○敗訴之判決，自有未合。上訴意旨就此
    部分指摘原判決不當，自為有理由，應由本院予以廢棄，改判如主文第二項所示
    。至上訴人丙○○其餘部分上訴意旨，及上訴人甲○○○、丁○○、乙○○上訴
    意旨，仍分別執前詞指摘原審各該部分判決不當，求予廢棄改判，則為無理由，
    均應予駁回。
七、又本件事證已臻明確，兩造其餘主張陳述及攻擊防禦方法，核與判決之結果不生
    影響，爰不逐一贅述。另複代理人傅美櫻律師於本件言詞辯論終結後，始於九十
    三年十月二十九日，具狀解除複代理之委任關係，經核與法不合，不應准許，均
    附此敘明。
八、據上論結，本件上訴為一部有理由，一部無理由，應依民事訴訟法第四百四十九
    條第一項、第四百五十條、第七十九條，判決如主文。
中　　　華　　　民　　　國　　九十三　　年　　　十一　  月　　  九    　日
　　　　　　　　　　　　　　　　　　臺灣高等法院臺南分院民事第一庭
~B1審判長法官　王　　惠　　一
~B3　　　法官　蘇　　重　　信
~B2　　　法官　林　　永　　茂
右為正本係照原本作成。
不得上訴。
中　　　華　　　民　　　國　　九十三　　年　　　十一　  月　　  九    　日
                                        法院書記官　謝　　素　　嬿
附表：
┌───────────────────────────────────────┐
│喪葬期間各項雜支                                                              │
├──────────┬────────┬───────────────────┤
│殯喪期間購置礦泉水、│一萬六千五百八十│單據總計僅一萬五千四百零六元          │
│果汁                │二元            │                                      │
├──────────┼────────┼───────────────────┤
│清祺早餐素豆漿、早點│六百元          │無單據證明                            │
├──────────┼────────┼───────────────────┤
│茶車一台            │四千元          │無單據證明                            │
├──────────┼────────┼───────────────────┤
│訃聞印刷費用　　　　│一千五百六十元　│無單據證明(實際支出八萬八千四百四十元)│
├──────────┼────────┼───────────────────┤
│服務處一樓通二樓梯間│五百元          │無單據證明                            │
│換喇叭鎖            │                │                                      │
├──────────┼────────┼───────────────────┤
│郵資（郵寄聘任治喪委│一萬七千四百一十│單據總計僅七千六百九十四元            │
│員及訃聞）          │六元            │                                      │
├──────────┼────────┼───────────────────┤
│普渡出祭品          │二千四百元      │無單據證明                            │
├──────────┼────────┼───────────────────┤
│靈桌前供桌租用八仙彩│三千六百元      │無單據證明                            │
├──────────┼────────┼───────────────────┤
│祭拜用碗及筷子      │三千零五十一元  │無單據證明                            │
├──────────┼────────┼───────────────────┤
│出殯前二夜小北派人員│二千四百元      │無單據證明                            │
│前來守夜宵夜        │                │                                      │
├──────────┼────────┼───────────────────┤
│手足百壽金          │九百六十元      │無單據證明                            │
├──────────┼────────┼───────────────────┤
│壽金                │三千二百元      │無單據證明                            │
├──────────┼────────┼───────────────────┤
│大金銀手            │七千六百八十元  │無單據證明                            │
├──────────┼────────┼───────────────────┤
│七月十日至二十六日冰│三千七百三十元  │單據總計僅二千三百元                  │
│塊                  │                │                                      │
├──────────┼────────┼───────────────────┤
│殯喪期間協助人員便當│一萬七千九百四十│單據總計僅一萬六千九百四十元          │
│（傳票編號）　　　│元　　　　　　　│　　　　　　　　　　　　　　　　　　　│
├──────────┼────────┼───────────────────┤
│殯喪期間協助人員便當│六百五十元      │無單據證明                            │
│（傳票編號）　　　│　　　　　　　　│　　　　　　　　　　　　　　　　　　　│
├──────────┼────────┼───────────────────┤
│殯喪期間協助人員便當│八百五十元      │無單據證明                            │
│（傳票編號）　　　│　　　　　　　　│　　　　　　　　　　　　　　　　　　　│
├──────────┼────────┼───────────────────┤
│殯喪期間協助人員便當│一百八十元      │無單據證明                            │
│（傳票編號）　　　│　　　　　　　　│　　　　　　　　　　　　　　　　　　　│
├──────────┼────────┼───────────────────┤
│晚餐便當            │五百元          │無單據證明                            │
├──────────┼────────┼───────────────────┤
│宴客用果汁、烏龍茶、│一萬八千八百元  │無單據證明                            │
│冰塊                │                │                                      │
├──────────┼────────┼───────────────────┤
│李金億的太太治喪期間│二萬四千二百三十│單據總計僅一萬八千二百三十元          │
│內辦親友素食費      │元              │                                      │
├──────────┼────────┼───────────────────┤
│庫箱（小衣服）      │一萬二千元      │與證物十九重複                        │
├──────────┼────────┼───────────────────┤
│庫錢                │四千二百元      │與證物十九重複                        │
├──────────┼────────┼───────────────────┤
│糕仔金              │二百元          │與證物十九重複                        │
├──────────┼────────┼───────────────────┤
│手巾                │七百元          │與證物十九重複                        │
├──────────┼────────┼───────────────────┤
│白蠟燭              │二百元          │與證物十九重複                        │
├──────────┼────────┼───────────────────┤
│淨香                │一千零五十元    │與證物十九重複                        │
├──────────┼────────┼───────────────────┤
│糕仔金              │三百五十元      │與證物十九重複                        │
├──────────┼────────┼───────────────────┤
│斗內零錢            │二千元          │與證物十九重複                        │
├──────────┼────────┼───────────────────┤
│做焰口零錢          │二千元          │與證物十九重複                        │
├──────────┼────────┼───────────────────┤
│銘旌旗青燈          │二千五百元      │與證物十九重複                        │
├──────────┼────────┼───────────────────┤
│金銀庫              │一千元          │與證物十九重複                        │
├──────────┼────────┼───────────────────┤
│紙厝                │一萬六千元      │與證物十九重複                        │
├──────────┼────────┼───────────────────┤
│靈堂佈置　　　　　　│六萬九千元　　　│與證物十九之「外牌樓」、「黃布布　　　│
│　　　　　　　　　　│　　　　　　　　│簾及地毯」、「銅器」、「鮮花佈佈　　　│
│　　　　　　　　　　│　　　　　　　　│置」、「鮮花佈置（換花）」、「「　　　│
│　　　　　　　　　　│　　　　　　　　│鮮花佈置（換花）」等項目重複　　　　　│
├──────────┼────────┼───────────────────┤
│花車（1.25）        │五千元          │與證物十九重複                        │
├──────────┼────────┼───────────────────┤
│花車（高級）        │一萬元          │與證物十九重複                        │
├──────────┼────────┼───────────────────┤
│肉羹                │三百五十元      │僅有手寫明細，不能作為單據            │
├──────────┼────────┼───────────────────┤
│米                  │一百七十五元    │僅有手寫明細，不能作為單據            │
├──────────┼────────┼───────────────────┤
│檳榔                │一千八百元      │僅有手寫明細，不能作為單據            │
├──────────┼────────┼───────────────────┤
│冰塊　　　　　　　　│二百三十元　　　│僅有手寫明細，不能作為單據　　　　　　│
├──────────┼────────┼───────────────────┤
│加柴油　　　　　　　│三百元　　　　　│無單據證明　　　　　　　　　　　　　　│
├──────────┼────────┼───────────────────┤
│上山　　　　　　　　│二百元　　　　　│無單據證明　　　　　　　　　　　　　　│
├──────────┼────────┼───────────────────┤
│跪墊海綿送洗　　　　│四百元　　　　　│無單據證明　　　　　　　　　　　　　　│
├──────────┼────────┼───────────────────┤
│杯水                │六百元          │無單據證明                            │
├──────────┼────────┼───────────────────┤
│冰                  │二百元          │僅有手寫明細，不能作為單據            │
├──────────┼────────┼───────────────────┤
│毛巾　　　　　　　　│三十元　　　　　│無單據證明　　　　　　　　　　　　　　│
├──────────┼────────┼───────────────────┤
│冰                  │二百元          │僅有手寫明細，不能作為單據          　│
├──────────┼────────┼───────────────────┤
│冰                  │二百二十元      │無單據證明                            │
├──────────┼────────┼───────────────────┤
│杯水　　　　　　　　│四百元　　　　　│無單據證明　　　　　　　　　　　　　　│
├──────────┼────────┼───────────────────┤
│杯水                │六百元          │無單據證明                          　│
├──────────┼────────┼───────────────────┤
│冰                  │一百元          │無單據證明                            │
├──────────┼────────┼───────────────────┤
│冰                  │一百五十元      │無單據證明                            │
└──────────┴────────┴───────────────────┘
